【裁判字號】    85,台上,1555
【裁判日期】    850718
【裁判案由】    清償債務
【裁判全文】
最高法院民事判決                              八十五年度台上字第一五五五號
    上  訴  人  甲 ○ ○
    被 上訴 人  丙○○○即.
                乙 ○ ○即.
                彭 金 長即.
                彭 金 寬即.
                彭 金 火即.
右當事人間請求清償債務事件，上訴人對於中華民國八十四年七月二十四日台灣高等
法院第二審更審判決（八十三年度上更(一)字第三七一號），提起上訴，本院判決如左
：
    主  文
上訴駁回。
第三審訴訟費用由上訴人負擔。
    理  由
本件上訴人主張：被上訴人之被繼承人彭楷澤於民國六十七年十二月五日出具協議書
，承認欠伊新台幣（以下同）七十二萬元，嗣於六十八年五月四日，再向伊借款八萬
八千二百元，連同上開本金及利息六萬四千八百元，合併出具借款總額八十七萬三千
元之借據一紙；又於六十八年十月四日，向伊借款三十二萬二千四百三十元，連同上
開借款利息七萬八千五百七十元，合併另立四十萬一千元之借據一紙。以上借款，均
以彭楷澤之不動產設定本金最高限額一百二十七萬四千元之抵押權，以為擔保。嗣該
不動產為彭楷澤之法定抵押權人聲請拍賣，由訴外人曾出勇買受。曾出勇於八十二年
四月十九日與伊達成協議，由曾出勇代償一百二十七萬四千元，用以清償違約金，而
塗銷伊之抵押權登記，伊之本金債權一百二十七萬四千元尚未受清償等情，依消費借
貸之法律關係，求為命被上訴人給付本金一百二十七萬四千元之判決。
被上訴人（其中乙○○，原判決誤繕為彭金本）則以：彭楷澤僅向上訴人借得七十二
萬元。上訴人係以「利上加利」之方式擴張本金為一百二十七萬四千元，於法不合。
況訴外人曾出勇已代償一百二十七萬四千元本金，而塗銷抵押權登記，上訴人對彭楷
澤之本金債權已消滅等語，資為抗辯。
原審以：上訴人主張被上訴人向伊借款一百二十七萬四千元，約定月息一分八厘，遲
延利息按月息加一成計算，違約金按日息加計萬分之五，自六十八年十月五日起至八
十二年四月二十日第三人曾出勇代償日止，從未清償本金、利息、遲延利息及違約金
，共積欠本金一百二十七萬四千元、利息十九萬一千元、遲延利息一百五十一萬四千
元、違約金六百九十二萬二千元，而第三人曾出勇於八十二年四月二十日所代償之一
百二十七萬四千元，依民法第三百二十三條規定，須先抵充利息，再抵充原本，故於
抵充六十八年十月五日起至七十三年四月五日止之約定利息，尚有不足，更遑論抵充
本金。即被上訴人就其所欠上訴人之本金債權一百二十七萬四千元，尚未清償，自仍
應給付等情，固據提出台灣台北地方法院（以下稱台北地院）八十二年度簡上字第一
○二號民事判決及張國雄律師函為證。惟被上訴人辯稱上訴人已於八十二年四月十一
日受領訴外人曾出勇、林長利清償一百二十七萬四千元，而塗銷抵押權，系爭本金債
權早已消滅云云。查台北地院八十二年度簡上字第一○二號民事確定判決雖認定兩造
間之借款一百二十七萬四千元之本金迄未清償，並僅就遲延利息及違約金部分判命被
上訴人給付上訴人七十六年八月一日起至八十一年七月三十一日止按法定最高利率即
年息百分之二十計算之利息，合計一百二十七萬四千元，及六十九年七月九日起至同
年八月十八日止共計四十一日按約定日息萬分之五計付之違約金二萬六千元，合計一
百三十萬元。惟查上訴人業於八十二年四月二十日自第三人曾出勇受償一百二十七萬
四千元，並同意塗銷前開抵押權設定登記，有台北市松山地政事務所八三北市松地三
字第四六一一號函所附之抵押權塗銷登記申請案影本在卷可稽，且為上訴人所不爭執
。而上訴人所提張國雄律師函記載：「……所設定者為最高限額一百二十七萬四千元
之抵押權，……其本金利息之總額超過一百二十七萬四千元者，不在抵押權擔保範圍
，故承受抵押物之第三人只負清償一百二十七萬四千元限額之責」等語，足見第三人
曾出勇係要求就本金最高限額一百二十七萬四千元代償以塗銷抵押權，而非代償利息
等債務。參以上訴人於八十二年三月三十一日出具之清償證明書復載明：「……茲因
該債權總額新台幣一百二十七萬四千元業已全部清償無誤，請准塗銷上述抵押權設定
登記」等語，且上開抵押權並已於八十二年四月十一日以清償為原因塗銷抵押權設定
登記，有該清償證明書及土地登記簿謄本在卷可稽。顯見第三人曾出勇係代償本金一
百二十七萬四千元，上訴人主張係代償利息，為無可採。被上訴人之被繼承人彭楷澤
積欠上訴人之本金債務一百二十七萬四千元既已因第三人之代償而消滅，則上訴人起
訴請求被上訴人清償該本金一百二十七萬四千元，即非正當，不應准許。並說明上訴
人其餘主張及舉證因何不足採取之理由，爰廢棄第一審所為上訴人勝訴之判決，改判
駁回其訴，經核於法並無違背。上訴論旨，指摘原審採證認事之職權行使為不當，聲
明廢棄原判決，非有理由。
據上論結，本件上訴為無理由，依民事訴訟法第四百八十一條、第四百四十九條第一
項、第七十八條，判決如主文。
中      華      民      國    八十五    年      七      月     十八     日
                              最高法院民事第四庭
                                  審判長法官  林  奇  福
                                        法官  許  朝  雄
                                        法官  梁  松  雄
                                        法官  陳  國  禎
                                        法官  徐  璧  湖
      右正本證明與原本無異
                                              書  記  官
中      華      民      國    八十五    年      七      月    三十一    日


司法院資訊處製作；財團法人民間司法改革基金會備份。
